【裁判字號】    98,交易,68
【裁判日期】    981130
【裁判案由】    過失致死
【裁判全文】
臺灣臺中地方法院刑事判決              98年度交易字第68號
公  訴  人  臺灣臺中地方法院檢察署檢察官
被      告  丙○○
                    國民
選任辯護人  林志銘律師
上列被告因過失致死案件，經檢察官提起公訴（98年度調偵字第
13號），本院判決如下：
    主    文
丙○○因過失致人於死，處有期徒刑壹年貳月。
    犯罪事實
一、丙○○於民國九十七年九月二十三日二十一時二十分許（與
    起訴書所述有差距乃因起訴書係以報案時間為據），駕駛車
    牌號碼３０２０—ＵＣ號之自小客貨車，沿臺中市○區○○
    路三段由南往北（即福科路）之方向行駛，行經黎明路三段
    與光明路之無號誌交岔路路口時，其原應注意駕駛人之行車
    速度，應依速限標誌或標線之規定，且行經無號誌之交岔路
    口，應減速慢行，作隨時停車之準備，復應注意車前狀況，
    隨時採取必要安全措施；而依當時情形又無不能注意之情事
    ，竟疏於注意及此，而於前開路口貿然以高於該處時速四十
    公里之速限之時速七十公里左右之速度前行，且未減速，亦
    未注意車前狀況，適有從無號誌交岔路口騎乘腳踏車沿光明
    路往臺中港路方向駛至上開路口之陳光榮，疏未於自光明路
    匯入黎明路三段時讓多線道車先行，迨丙○○見陳光榮之腳
    踏車駛至時，已未及煞停，丙○○所駕駛之自小客貨車右前
    側車頭即與陳光榮之腳踏車車頭發生碰撞，陳光榮受撞彈起
    而撞擊丙○○車輛右前擋風玻璃後，跌落於地，經人於同日
    二十一時二十三分報警處理（未提供肇事人相關姓名、年籍
    資料），而丙○○於肇事後，在有偵查犯罪權限之公務員到
    場時主動承認為肇事者而自首犯罪。而陳光榮經送醫急救後
    發現受有左胸頓挫傷併2-7根肋骨骨折併發氣血胸、頭部外
    傷併顏面骨骨折、右側骨骨盆骨折、腹部鈍挫傷併肝臟撕裂
    傷與內出血、右股骨骨折等傷害，經救治後，仍因顱腦挫傷
    及胸腹腔內出血、頭胸腹部挫傷等因素而不治死亡。
二、案經臺灣臺中地方法院檢察署檢察官據報相驗後自動檢舉及
    由陳光榮之夫甲○○訴由臺灣臺中地方法院檢察署檢察官偵
    查起訴。
    理    由
壹、證據能力之說明：證據能力方面：按被告以外之人（包括證
    人、鑑定人、告訴人、被害人及共同被告等）於審判外之陳
    述雖不符刑事訴訟法第一百五十九條之一至之四等四條之規
    定，而經當事人於審判程序同意作為證據，法院審酌該言詞
    陳述或書面陳述作成時之情況，認為適當者，亦得為證據；
    當事人、代理人或辯護人於法院調查證據時，知有刑事訴訟
    法第一百五十九條第一項不得為證據之情形，而未於言詞辯
    論終結前聲明異議者，視為有前項之同意，同法第一百五十
    九條之五定有明文。立法意旨在於傳聞證據未經當事人之反
    對詰問予以核實，原則上先予排除。惟若當事人已放棄反對
    詰問權，於審判程序中表明同意該等傳聞證據可作為證據；
    或於言詞辯論終結前未聲明異議，基於尊重當事人對傳聞證
    據之處分權，及證據資料愈豐富，愈有助於真實發見之理念
    ，且強化言詞辯論主義，使訴訟程序得以順暢進行，上開傳
    聞證據亦均具有證據能力。查檢察官、被告對於本案卷內相
    關證人之證述、文書卷證資料，於本院九十八年年二月十九
    日行準備程序中、本院九十八年十月五日、十月十九日、十
    一月六日審理中並未就有何於刑事訴訟法第一百五十九條第
    一項不得為證據之情形於本院言詞辯論終結前聲明異議，且
    有關本案諸證人之證述、文書卷證資料亦經本院於審理期日
    逐一提示、朗讀，並告以要旨，本院復審酌相關證人證述筆
    錄製成、文書卷證資料取得，並無證據顯示有何違背程序規
    定情事，依據上述之說明，均應具有證據能力。
貳、得心證之理由：
一、訊據被告丙○○（下稱被告）固不否認有於九十七年九月二
    十三日二十一時二十分許，駕駛車牌號碼３０２０—ＵＣ號
    之自小客貨車，沿臺中市○區○○路三段由南往北（即福科
    路）之方向行駛，行經黎明路與光明路之無號誌交岔路路口
    時，與騎乘腳踏車沿光明路往臺中港路方向駛至上開路口之
    陳光榮發生碰撞，惟矢口否認有何過失致死之犯行，辯稱：
    依現場顯示並無煞車痕，顯示伊可以及時停車，故車速不快
    ，而被害人陳光榮（下稱被害人）當時是穿著黑衣突然騎乘
    腳踏車出現在伊車前，腳踏車亦無任何燈光及反光設備，且
    由撞擊位置是在被告車頭右前方顯示，被害人是從被告車輛
    右方進入快車道，故伊沒有未注意車前狀況之過失云云。經
    查：
  (一)被告於九十七年九月二十三日二十一時二十三分許，駕駛車
    牌號碼３０２０—ＵＣ號之自小客貨車，沿臺中市○區○○
    路三段由南往北（即福科路）之方向行駛，行經黎明路與光
    明路之無號誌交岔路路口時，與騎乘腳踏車沿光明路往臺中
    港路方向駛至上開路口之陳光榮發生碰撞，被告所駕駛之自
    小客貨車因而受有右前車頭、前擋風玻璃損壞，被害人所騎
    乘之腳踏車則受有前車輪損害之情形等節，業據被告坦認在
    卷，並有車籍查詢—基本資料詳細畫面、道路交通事故調查
    報告表(一)、(二)、臺中市第六分局第六組交通分隊道路交通事
    故補充資料表、臺中市○○○道路交通事故談話紀錄表、現
    場圖及現場照片在卷可稽，堪信為真實。
  (二)又被害人因本件碰撞事故而受有左胸頓挫傷併 2-7根肋骨骨
    折併發氣血胸、頭部外傷併顏面骨骨折、右側骨骨盆骨折、
    腹部鈍挫傷併肝臟撕裂傷與內出血、右股骨骨折等傷害，經
    送醫後，仍因顱腦挫傷及胸腹腔內出血、頭胸腹部挫傷等因
    素而不治死亡一節，則有澄清綜合醫院中港分院診斷證明書
    、臺灣臺中地方法院檢察署檢察官勘驗筆錄、臺灣臺中地方
    法院檢察署相驗屍體證明書在卷可查，亦堪為認定。
  (三)被告雖以前詞置辯，惟按駕駛人之行車速度，依速限標誌或
    標線之規定；又行經無號誌之交岔路口應減速慢行，作隨時
    停車之準備；復應注意車前狀況，隨時採取必要安全措施，
    道路交通安全規則第九十三條第一項第二款、第九十四條第
    三項分別訂有明文。經查：
  1.本件事故發生地點之臺中市○○路○段與光明路由南往北方
    向處係一無號誌之交岔路路口，且該處臺中市○○路○段之
    時速限制為四十公里一節，有道路交通事故調查報告表(一)、
    (二)及道路交通事故現場圖、現場相片在卷可稽，被告丙○○
    駕車行經該路段，自應遵守上揭道路交通安全規則之規定之
    速限，並應於事故路口處減速慢行，作隨時停車之準備，以
    及隨時注意車前狀況而採取必要安全措施等節，應屬至明。
  2.次查被告丙○○所駕駛之車輛與被害人陳光榮所騎乘之腳踏
    車發生碰撞之臺中市○○路○段一一九號前之對側適為臺中
    市○○路五十二號之「青海商行」，該商行並裝設有監視器
    而拍下事故發生前後之該路段狀況一節，有警方及被害人陳
    光榮家屬甲○○同時提供而為被告所不爭執其內容係屬相同
    之監視器光碟片在卷可查，並有交通事故現場圖、員警於九
    十八年十一月十日重返現場繪製之監視器裝設位置圖、青海
    商行位置圖在卷可佐。經本院將該監視器畫面送內政部警政
    署刑事警察局予以擷取其內容並強化影像後輸出（參閱本院
    卷第八十四至八十七頁），以及由本院依該監視器所顯示之
    畫面勘驗結果如下：（該監視器畫面有四格同時顯示四頻道
    之監視內容，其中頻道二、三係朝向馬路拍攝，附此敘明）
    (1)1.頻道二：
      21：14：37至38間被害人騎乘腳踏車出現於畫面上方中
        間處。
      21：14：39被害人騎乘腳踏車自光明路通過與黎明路三
        段之交岔路口未停止地穿越黎明路三段。
      21：14：40被害人騎乘腳踏車遭被告丙○○所駕駛之廂
        型車右前方撞擊。
    (2)頻道三：（依據單格前進方式勘驗）
      21：14：38被告丙○○所駕駛之廂型車出現在監視器對
        側之路燈處，並繼續前行。
      21：14：39被告丙○○之車輛經過「青海商行」門口，
        並於同秒消失在鏡頭畫面，期間並無煞車之情形而直接
        通過。
  3.被告丙○○雖辯稱：當時伊時速僅有四十多公里云云。惟依
    據卷附事故後被告丙○○車輛之相片可知，其右前方除保險
    檔桿處有一刮損外，右前前擋風玻璃處有相當明顯、大面積
    （案發後被告已將車輛出售予他人，故本件僅得依據卷附相
    片以目測，仍可知玻璃碎裂情形佔右前側之五分之四左右）
    之凹損，該玻璃並呈現放射狀之碎裂，且依照該等高度判斷
    ，被害人陳光榮遭受撞擊後當係彈起撞至玻璃後摔落倒地，
    應屬明確。依照常人駕駛車輛之經驗，果時速四十公里左右
    ，即便未能減速，若碰撞行車速度遠較一般動能車輛為慢之
    腳踏車時，亦殊難想像會導致腳踏車駕駛人彈起先落至玻璃
    窗再墜至地上而留下如此之碰撞凹痕。且查，被告丙○○於
    上揭時、地由南往北行經臺中市○○路○段一一九號前方之
    路燈位置，距離發生碰撞之一一九號前方經實地測量距離為
    二十三公尺一節，業經員警乙○○繪製道路交通事故現場圖
    ，並至現場時地以滾輪測量距離並到庭結證屬實，則以此距
    離、通過時間計算，被告丙○○通過該處之時速即達七十二
    公里（扣除距離誤差而已通過距離為二十公尺計算，若以二
    十三公尺計算，則時速更高達八十二‧八公里）。益徵上揭
    依據經驗法則之推論與事實相符，堪信為真實。則被告丙○
    ○行經事故路段即有超速之情形，亦屬至臻甚明。（縱依被
    告丙○○所自述之當時行車速度在時速四十多公里，亦顯有
    逾越該路段之行車速限之情形，附此敘明。）則被告丙○○
    駕駛車輛行經事故交岔路口處時，亦有未減速慢行之情形，
    依論理法則而言，亦屬昭然甚明。此外，依據卷附相片顯示
    ，本件被告車輛係右前方玻璃碎裂，顯見被害人陳光榮係遭
    被告自右前方撞擊，衡以現場均屬有路燈之路段（參諸卷附
    案發相片），則被告駕駛車輛行經該處，亦顯有未注意車前
    狀況之過失，要屬灼然，應堪認訂。
  4.被告之選任辯護人雖復為被告辯稱：參諸卷附之道路交通事
    故現場圖，系爭黎明路單向之車道寬度為八‧二公尺，被告
    車輛最後停止之位置分別為：車頭距離道路側邊三‧七公尺
    、車尾距離道路側邊五‧０公尺，意即被告自發生碰撞點到
    完全停車位置約行進四‧九公尺（八‧二公尺－三‧七公尺
    ），依師大物理系黃福坤教授發表之「反應時間與行車安全
    距離」表所載，當自小客車以時速四十公里行駛時，完全停
    止需花費一六‧三三公尺，反之，本件停車距離則遠低於前
    開距離，又現場並無任何刮地痕或煞車痕，衡情若車輛車速
    過快緊急煞車，必然會在地上造成煞車痕，或將被碰撞車輛
    造成刮地痕，惟本件就該等跡象均付諸闕如；復參酌卷附之
    內政部刑事警察局擷取監視器錄影光碟畫面影像強化後輸出
    紙，被害人進入快車道之時間僅約為一秒鐘，以如此短暫之
    反應時間，被告即能做出煞閃反應，足見被告當時之行車速
    度每小時應低於四十公里，合乎速限規定，且由被告在如此
    短之距離即能將車輛完全停止一點觀之，被告並無違背行經
    無號誌之交岔路口，應減速慢行，做隨時停車之準備之注意
    義務等語。惟被告之選任辯護人依據被告丙○○車輛靜止狀
    態下之車頭、車尾距離路邊之距離而認定其煞車停止位置，
    於論理上已屬未盡正確，且該停止位置係在對向車道一節，
    亦據被告丙○○坦認在卷，並有事故現場圖可資佐憑，是否
    可據此即行認定係屬被告停車距離，亦屬有疑。況車輛於行
    進間之煞車痕係因煞車導致鎖死輪胎後，輪胎在路面上摩擦
    所留下之痕跡，乃屬公所週知之事，又一般車輛於煞車時若
    未完全煞死，亦有可能不留下煞車痕跡等情，亦據證人乙○
    ○於本院審理時到庭結證明確，亦核與經驗法則相符而堪為
    採認。則本件於事故現場雖未留下煞車痕跡，但尚無從據此
    即遽行認定此係因被告車速甚低而即時停車所致。換言之，
    在車禍事故現場未遺留煞車痕跡之原因可能有未煞車以及煞
    車但未煞死二種情形，本件依據事故現場被害人車輛倒地後
    未見有其他刮擦痕跡，以及罪疑唯有利於被告之法則，可推
    認被告丙○○於碰撞前應有煞車行為（否則在高速、未能煞
    車之情形下，被害人之腳踏車當會被推移而留下刮擦痕跡。
    ），惟因未能煞死而未留下任何煞車痕跡。被告之選任辯護
    人所辯實已無足為何被告有利之認定。
  5.且上開認定除被告之行車速度以外，亦均與臺灣省臺中市區
    車輛行車事故鑑定委員會九十七年十一月七日以中市行字第
    0975403341號函覆臺灣臺中地方法院檢察署之鑑定報告結果
    所示：「丙○○駕駛自小客車行經無號誌交岔路口未減速慢
    行，煞閃至對向車道肇事」等節亦屬相符。
  6.綜上所述，被告丙○○於行經上揭事故路段確實有超速行駛
    、未依規定減速慢行以及注意車前狀況之行車疏失，應屬甚
    明。
  (四)另按汽車行駛至交岔路口，其行進、轉彎，應依下列規定：
    「二、行至無號誌或號誌故障而無交通指揮人員指揮之交岔
    路口，支線道車應暫停讓幹線道車先行。未設標誌、標線或
    號誌劃分幹、支線道者，少線道車應暫停讓多線道先行。」
    ，道路交通安全規則第一百零二條第一款亦定有明文。本件
    案發地點係無號誌交岔路口，而臺中市○○路○段與光明路
    口之黎明路三段上，復屬未設標誌、標現或劃分幹、支道線
    之多線道道路一節，亦有道路交通事故現場圖、道路交通事
    故調查報告表(一)、(二)在卷可稽。則被害人陳光榮於騎乘腳踏
    車行經該無號誌交岔路口匯入多線道道路時，依上開規定亦
    應暫停讓多線道先行，惟依據上開勘驗內容可知其騎乘腳踏
    車行經該處時，係連續前進而為有暫停等候多線道道路上之
    車輛先行之情形，業如前述，則被害人陳光榮騎乘腳踏車行
    經該事故路口處，亦有上揭行車疏失情形，亦屬明確，而此
    亦核與臺灣省臺中市區車輛行車事故鑑定委員會上揭鑑定內
    容所示：「陳光榮駕駛腳踏車型至無號誌交岔路口時未讓多
    線道車先行」之結果相符。至該鑑定內容所示「被害人陳光
    榮於無號誌交岔路口左轉彎」之說明，因此屬就現場狀況所
    為之客觀描述，由於該路口處以被害人陳光榮騎乘腳踏車之
    方向觀之，係一由東北往西南之斜岔交岔路口，欲匯入臺中
    市○○路○段時，難謂係左轉彎，惟其行進方向亦係向左偏
    無誤，此雖有描述上之差距，惟無論如何，被害人陳光榮騎
    乘腳踏車行進該處亦屬行進中而應遵守上揭道路交通安全規
    則，自屬無疑，附此敘明。至被告之選任辯護人執詞稱：被
    害人騎乘腳踏車有逆向行駛之情形云云，經本院勘驗結果，
    該等情形礙於監視器錄影帶之亮度而無法全然辨識，惟依據
    經驗法則以觀，一般人自該等交岔路口欲匯入多線道道路時
    ，在行進上多少會有些許逆向之情形，惟此乃屬道路規劃之
    方式而導致之行進之應然情形，實難據此認定被害人陳光榮
    有更大於上揭行進上疏失之情形，亦在此一併敘明。
  (五)由上揭說明可知，被告丙○○行經上揭事故處，其原應注意
    遵守時速限制之規定，以及駕駛人汽車行經無號誌之交岔路
    口，應減速慢行，作隨時停車之準備，復應注意車前狀況，
    隨時採取必要安全措施，而依當時情形又無不能注意之情事
    ，竟疏於注意及此，而於前開路口貿然前行，適有從無號誌
    交岔路口欲行進穿越臺中市○○路○段之被害人陳光榮騎乘
    腳踏車應過該處，二人均有上揭過失而致被害人陳光榮受撞
    彈起而撞擊丙○○車輛右前擋風玻璃後，跌落於地，因而受
    有頭胸腹部挫傷、顱腦挫傷及胸腹腔內出血之傷害，經送醫
    後不治死亡之結果間，具有相當因果關係，應無疑義。又雖
    被害人陳光榮行經該處，亦有上揭疏失，且同為肇事原因，
    然此僅係被害人是否與有過失之問題，並不能因此解免被告
    過失之責任。綜上所述，本件事證明確，被告過失致死之犯
    行已臻明確，至堪認定，應予依法論科。
二、核被告所為，係犯刑法第二百七十六條第一項之過失致人於
    死罪。被告於肇事後，於犯罪偵查機關未發覺前，於警方到
    場處理時，當場成認為肇事人等情，有臺中市○○○道路交
    通事故肇事人自首情形紀錄表一份在卷可稽，被告為對於未
    發覺之罪，自首而接受裁判，應依刑法第六十二條前段規定
    減輕其刑。爰審酌被告因一時疏忽，造成被害人家屬無可彌
    補的傷害，犯罪所生損害甚鉅，且犯後矢口否認有何過失犯
    行犯後態度並非良好，復遲遲未能與被害人家屬達成民事上
    之和解以資慰藉被害人家屬之創痛，兼衡以本件被害人就車
    禍之發生亦與有過失等一切情狀，量處如主文所示之刑，以
    示懲儆。
據上論斷，應依刑事訴訟法第二百九十九條第一項前段，刑法第
二百七十六條第一項、第六十二條前段，刑法施行法第一條之一
，判決如主文。
本案經檢察官王淑月到庭執行職務。
中    華    民    國    98    年    11    月    30    日
                  刑事第十五庭  法  官  林學晴
以上正本證明與原本無異。
如不服本判決應於收受判決後10日內向本院提出上訴書狀，並應
敘述具體理由；其未敘述上訴理由者，應於上訴期間屆滿後20日
內向本院補提理由書（均須按他造當事人之人數附繕本）「切勿
逕送上級法院」。
                                書記官  簡雅文
中    華    民    國    98    年    11    月    30    日
附錄論罪科刑法條
中華民國刑法第276條第1項
（過失致死罪）
因過失致人於死者，處2年以下有期徒刑、拘役或2千元以下罰金
。


司法院資訊處製作；財團法人民間司法改革基金會備份。
